---
title: Introduction
subtitle: Preview
author: Hiroki Kato
bibliography: MHLW Rubella Nudge.bib
output:
  bookdown::html_document2:
    toc: true
    toc_float: true
    number_sections: false
params:
  preview: true
  appendix: true
---

```{r eval = FALSE, include = FALSE, echo = FALSE}
library(here)
rmarkdown::render(
  input = here("1-introduction.rmd"),
  output_format = "all",
  output_dir = "report/view"
)
```

```{r include = FALSE, eval = params$preview}
knitr::opts_chunk$set(
  message = FALSE,
  warning = FALSE,
  echo = FALSE,
  cache = FALSE,
  include = TRUE,
  fig.width = 10
)

out <- "kableExtra"
options(
  knitr.kable.NA = " ",
  knitr.table.format = "html",
  modelsummary_stars_note = FALSE
)

library(systemfonts)
data.frame(unique(system_fonts()[, "family"]))
grDevices::windowsFonts(YuGothic = grDevices::windowsFont("Yu Gothic"))
```

季節性インフルエンザ・新型コロナウイルス・風しんなどの感染症は、
感染した本人の健康状態を悪化させるだけでなく、感染者本人から他者に感染させてしまう特性をもっている。
ワクチンはこのような感染症の有効な対策の一つである。
ワクチンは感染予防効果（感染そのものを防ぐ）と発症予防効果（感染しても発症を防ぐ）を持っている[^3ef]。
季節性インフルエンザやCOVID-19に対するワクチンは主に発症予防効果を持っている一方で、
本研究が焦点を当てる風しんに対するワクチンは主に感染予防効果を持っている。
感染予防効果を持つワクチン接種は正の外部性を持っている。
ワクチン接種に正の外部性があれば、
人々が利己的に意思決定をしているとワクチン接種は社会的に最適な水準より過小となってしまう。
なぜなら、個人の限界便益は外部性の限界便益を含めた社会的限界便益を下回るからである。
また、自分の接種が他者の感染確率を引き下げるという社会的便益を考慮して意思決定をしていたとしても、
他者がワクチンを接種してくれると自分の感染確率が下がるだけではなくまた別の人への感染確率も下がるため
フリーライダーの問題が発生する[@Ibuka2014]。

[^3ef]: ワクチンは感染予防効果・発症予防効果に加えて、重症感染予防効果（感染して発症しても重症化を防ぐ）を持っているものがある。

こうした特徴は、社会的に最適な接種水準を達成するために政府の介入を正当化する。
伝統的な経済学はワクチン接種に対する補助金（ピグー補助金）を政府介入の一つとして挙げている。
たとえば、多くの国で、COVID-19に対するワクチン接種は無料で受けられる。
また、日本では、予防接種法で規定されている定期接種は原則として自己負担がない。
これはワクチン接種の補助金政策とみなすことができる。
さらに、ワクチン接種補助金は、ワクチンを接種した人に対して金銭やくじ券を配布する政策のように
接種無料化に必要な金額を超えて設定されることある。
たとえば、アメリカのニューヨーク市では、
1回目のCOVID-19のワクチンを接種した人に対して100ドルの金銭を与えている。
いくつかの研究では、金銭やくじ券を配布する政策がワクチン接種を促進することを示している[^review1]。

[^review1]: @Barber2022 や @Brehm2021 によると、アメリカのオハイオ州がCOVID-19のワクチンを接種した人に560万ドルがあたるくじ券を配布し、
それがワクチン接種を促進したことを明らかにしている。
また、@Campos-Mercade2021 は金銭的インセンティブの効果をランダム化比較試験（RCT）で検証し、ワクチン接種率を4%ポイント高めたことを報告している。
COVID-19のワクチン接種以外にも、金銭的インセンティブがインフルエンザワクチン[@Bronchetti2015]や
発展途上国における子供の免疫獲得[@Barham2009; @Banerjee2010]を促進することを明らかにしている。

<!---
しかしながら、次の二つの理由で、
金銭的インセンティブはワクチン接種に対して負の効果をもたらす可能性もある。
第一に、ワクチン接種は他者の感染リスクを抑えるという点で利他的な行動であり、
利他的な行動に対する金銭的インセンティブの導入はその行動を抑制することを示した研究がいくつかある[@Deci1971; @Johannesson2008; @Meier2009]。
第二に、金銭的インセンティブの導入がワクチン接種の身体リスクが高いというシグナルとなってしまうからである。
こうした問題はCOVID-19などの新興感染症に対する新開発のワクチンで生じうる。
--->

このような従来の政策に加えて、
行動経済学の知見に基づくナッジの活用が、ワクチン接種を促進するための政策として近年注目されている。
@sansutin2009 はナッジを
「選択を禁じることも、経済的なインセンティブを大きく変えることもなく、人々の行動を予測可能な形で変える選択アーキテクチャーのあらゆる要素」
と定義している。
ワクチン接種における代表的なナッジとして、
選択肢の提示の仕方を変える政策やリマインダーを送付する政策が挙げられる[^review2]。
リマインダーを送付するときに、
どのような内容でワクチン接種を勧奨するべきかという点もナッジの一つである（以降では、ナッジ・メッセージと呼ぶ）[^review3]。
たとえば、リマインダーの内容を「あなたのためにワクチンを確保しています」という所有権を強調することで、
リマインダーの効果がより強くなることを示している[@Milkman2021; @Dai2021]。
所有権を強調する以外にも、いくつかの研究は、ワクチン接種による他者の便益を強調するメッセージや
自身の行動が他者の意思決定に影響を与えるという社会的影響効果を強調するメッセージも
ワクチン接種やその意向を高めることを示している[^review4]。

[^review2]: @Chapman2010 は「どの日付で接種の予約するか」というオプト・インの選択肢よりも
「指定された接種予約をキャンセルするかどうか」というオプト・アウト選択肢を提示する方が、
インフルエンザのワクチン接種を促進できることを明らかにした。
また、@Milkman2021 や @Dai2021 は
インフルエンザやCOVID-19のワクチン接種を勧奨するリマインダーがワクチン接種率を高めることを明らかにした。

[^review3]: ナッジ・メッセージはワクチン接種だけでなく、
滞納した税金の督促状[@Hallsworth2017]や滞納したクレジットカードの負債の督促状[@Bursztyn2019]でも研究されている。

[^review4]: @Dai2021 はワクチン接種による他者の便益を強調するようなメッセージを加えたリマインダーが
ワクチン接種を促進したことを明らかにしている。
ただし、これはリマインダーを送付していない群を比較対象にしているので、リマインダーの効果をより強めているかどうかは分からない。
また、@Sasaki2022 は、「あなたのワクチン接種が周囲の人のワクチン接種を後押しします」という社会的影響効果を
強調するメッセージがワクチン接種の意向を高めることを示している。

ナッジを実際の政策に活用するときに、重要な論点が二つある。
第一に、ナッジの有効性に関するエビデンスが混在しているということである。
金銭的インセンティブがワクチン接種を促進することを示した
@Bronchetti2015 や @Campos-Mercade2021 はナッジの効果も検証し、
ナッジにはワクチン接種を促進する効果は見られなかったと報告している。
また、 @DellaVigna2020 は学術研究で示されたナッジの効果は実際の政策で用いられているナッジの効果よりも大きいことを報告している。
したがって、どのようなナッジが行動を促進するのか、
そして、学術研究で観察される効果の外的妥当性がどれだけ担保されているかは慎重に議論する必要がある。

第二に、ナッジの費用対効果や社会厚生に与える影響に関するエビデンスが不足しているという点である。
仮にあるナッジが行動を促進することを明らかにしても、
そのナッジの費用対効果が低い場合や社会厚生で評価したときに負の影響を与える場合には、
政府はそれを実際の政策に用いるべきでない。
@Chetty2009 は商品の値札を税抜き価格表示と税込み価格表示を比較し、
税抜き価格表示では税金を考慮しないで消費決定することを実証的に明らかにし、
税抜き表示が消費者の厚生を下げることを示した。
その意味で、税込み価格表示というナッジが社会厚生を改善することを明らかにした。
@Benartzi2017 は過去の研究結果を用いて金銭的インセンティブとナッジの費用対効果を計算し、
ナッジ政策の方が金銭的インセンティブより費用対効果が高いことを示した。
また、ナッジ政策と同等の効果を得るために必要な金銭的インセンティブの規模も費用対効果の議論に重要な指標となる。
@Bursztyn2019 や @Moriwaki2020 はナッジ・メッセージの効果検証と同時に、ナッジ・メッセージの金銭的価値を推定している。

<!---
[^welfare]: @Kroft2009 は社会厚生を市場の社会的余剰と定義している。
--->

本研究では、風しんワクチンの接種を促進できるナッジ・メッセージを開発するとともに、
費用対効果を含めて効果検証を行うことで、
これまでのナッジの学術的・政策的議論に新しい知見を追加することを目的とする。
風しんは感染した本人の健康状態を悪化させるだけでなく、
妊娠初期の女性に感染させてしまうと、生まれてくる幼児の目や耳、心臓に障害が起きる可能性がある。
日本では、1977年から風しんのワクチン接種は定期接種として公費負担で市町村が実施してきたが、
58歳以上の男女と40歳から57歳の男性は風しんワクチンが定期接種になっておらず、自己負担の任意接種であった[^asof]。
しかし、40歳から57歳の男性は、ワクチンが任意接種であった上に自然感染による風しん感染が少なかったので、
他の世代よりも風しんの抗体保有率が低い[^over58]。
この世代の男性の風しん抗体保有率が90%以上になれば、日本は風しんの集団免疫を獲得できる[@Nishiura2015]。

そこで、風しんの集団免疫を得るために、
厚生労働省は2019年4月から2020年3月にかけて、この年齢層の男性に対して、
風しんの抗体検査とワクチン接種を無料で受けられるクーポン券を発行し、
この世代の男性の風しんの抗体保有率を抗体非保有者に対するワクチン接種を促進することで、90%以上に高めようとした。
クーポン券は年齢別に段階的に発行され、2019年度では、40歳から46歳の男性が自動的に送付された。
一方で、47歳から57歳の男性は2020年度以降にクーポン券が送付されるが、
本人の希望もしくは市区町村の判断によって2019年度にクーポン券を受け取ることができた。
しかしながら、2019年1月時点でクーポン券を利用した抗体検査の受検率は約18%と低かった。

[^asof]: 以降で示す年齢は2019年4月時点の年齢である。

[^over58]: 58歳以上の男女は、自然感染による風しんの抗体保有率が高いためワクチン接種の必要性は低い。

このような背景を踏まえて、
本研究は、オンライン調査上でランダム化比較試験（RCT）を実施して、
風しんワクチンの接種の促進を目的にしたナッジ・メッセージの効果を評価する。
我々は日本全国に居住する厚生労働省の追加対策の対象となった世代の男性を調査対象として、
2020年2月と3月に調査を実施した。
2月の調査はコントロールを含めた7つのメッセージのうちランダムに1つを示した後、
抗体検査の受検やワクチン接種の意向を調査した。
3月の調査は第1回調査の追跡調査であり、
第1回調査の回答以降に抗体検査やワクチン接種を受けたかどうかを同一個人に対して調査した。
この二つの調査のデータを用いて、
ナッジ・メッセージの抗体検査の受検やワクチン接種の意向と行動に対する効果を推定する。

主な結果は次の通りである。
第一に、2019年度に無料のクーポン券が自治体から自動的に送付された男性において、
妊娠初期の女性に風しんを感染させることで胎児の健康が損なわれる可能性があることを
強調した利他的なメッセージは抗体検査受検の意向と行動に正の効果を持っていた。
第二に、ナッジ・メッセージの種類やクーポン券の送付の有無に関わらず、
抗体検査の結果が陰性であった（抗体を保有していない）人のほとんどが、その後ワクチンを接種していた。
このことは、抗体保有率を高めるためには、
検査後の陰性者よりも検査前の対象者に介入して検査の受検率を高めるような政策に焦点を当てるべきであり、
本研究の利他的なメッセージは風しんの抗体保有率を高めるために有効なメッセージであることを示唆している。
第三に、2019年度はクーポン券を入手するには自ら申し込む必要のあった男性において、
いずれのナッジ・メッセージも統計的に有意な効果を示さなかった。

本論文の構成は次の通りである。
第 \@ref(background) 節は日本における風しん対策の背景を概観する。
第 \@ref(experiment) 節はオンライン調査実験の内容を説明する。
第 \@ref(result) 節で結果を示し、第 \@ref(conclusion) 節で結論を述べる。