---
title: Conclusion
subtitle: Preview
author: Hiroki Kato
bibliography: MHLW Rubella Nudge.bib
output:
  bookdown::html_document2:
    toc: true
    toc_float: true
    number_sections: false
params:
  preview: true
  appendix: false
---

```{r eval = FALSE, include = FALSE, echo = FALSE}
library(here)
rmarkdown::render(
  input = here("7-conclusion.rmd"),
  output_format = "all",
  output_dir = "report/view"
)
```

本研究は、オンラインサーベイによるランダム化比較試験（RCT）を用いて、
風しんワクチンの接種を促進するためにどのようなナッジ・メッセージが有効であるかを明らかにした。
主な結果は以下の三つにまとめられる。
第一に、2019年度にクーポン券送付対象の年齢の男性のみに
利他強調メッセージが抗体検査の受検を7.5%ポイント促進した。
この効果は個人の観察可能な特徴に対して頑健である。
このメッセージの効果を金銭的価値で評価すると、
一人当たりの金銭的価値は約2000円（約18ドル）であり、
その総額は約100億円（約9,700万ドル）である。

利己強調メッセージや社会比較メッセージも抗体検査を促進している可能性がある。
二群の平均値の差の検定より、
利己強調メッセージは統計的な有意性は弱いものの、抗体検査を促進していた。
共変量を制御した線形確率モデルより、
利己強調メッセージや社会比較メッセージは統計的な有意性は弱いが、
抗体検査を促進していた。
さらに、線形確率モデルの推定値を用いて、
利他強調メッセージを参照群としたメッセージの効果を推定した。
その結果、利己強調メッセージや社会比較メッセージの抗体検査の受検比率は
利他強調メッセージ群のそれと有意な差ではない。
この意味で、二つのメッセージも抗体検査の受検を促進した可能性がある。
しかしながら、
抗体検査の受検比率の差は検出力を十分に保てるほどの大きさではないので、
サンプルサイズを増やした再検証が必要である。

第二に、クーポン券を自動的に受け取ったかどうか・介入群に関わらず、
抗体検査の結果が陰性である人のほとんどはワクチンを接種していた。
よって、
ワクチン接種率に対するメッセージの効果は介入群の陰性比率に強く依存している。
これは陰性比率を高めるようなナッジ・メッセージがワクチン接種率を高めることを
示唆している。
本研究で用いたナッジ・メッセージが陰性比率を高めているようなエビデンスは
得られなかった。これは抗体検査の受験者数が少なすぎる可能性も考えられる。
自治体の接種データなどでの大規模なデータを活用した再検証が必要である。

この結果はナッジ・メッセージのターゲティングに関する問題も提供している。
すなわち、全員がワクチン接種を促進するようなナッジ・メッセージか、
もしくは感染しやすい人を促進するようなナッジ・メッセージのどちらが
社会的に効率的なのかという問題である。
これは日本の風しん政策だけでなく、一般的なワクチン政策に適用される問題だろう。


```{r }
library(here)
source(here("src/_common.r"), encoding = "utf8")
web <- read_csv(here(rct_path, "shape_survey.csv"))

prop <- web %>%
  dplyr::filter(coupon2019 == 0) %>%
  summarize(
    not_know = sum(I(coupon == 3)),
    total = sum(!is.na(coupon))
  ) %>%
  {
    sprintf("%1.1f%%", 100 * .$not_know / .$total)
  }
```

最後に、
2019年度にクーポン券を受け取るためにはコストのかかる手続きが必要な男性に対して、
ナッジ・メッセージの効果は弱い。
考えられる可能性が二つある。
第一に、厚生労働省の無料クーポン券制度を認知度が低い点である。
第1回調査の調査票A（ナッジ・メッセージを示す前の調査）で、
我々は厚生労働省のクーポン券制度の認知度を調査した。
その結果、クーポン券を受け取るのに手続きが必要な男性の約`r prop`
が厚生労働省のクーポン券制度を知らなかった。
仮にナッジ・メッセージを読んで、
風しんの抗体検査やワクチン接種を受ける必要性を理解したとしても、
クーポン券の存在を知らない人は
それらの予防行動を自費で受けないといけないと考えている。
ナッジ・メッセージは
予防行動のコストを上回るほどその価値を高められなかったのかもしれない。
第二に、クーポン券制度を認知し、無料で受けられることを知っていたとしても、
自治体にクーポン券を発行してもらうように依頼する必要があるという点である。
クーポン券制度を認知している男性が
無料で抗体検査やワクチン接種を受けられることを知っていても、
クーポン券の発行の手続き自体にコストが伴う。
したがって、ナッジ・メッセージはクーポン券の発行の手続きのコストを上回るほどその価値を高められなかったのかもしれない。

本研究の限界として、行動に関するアウトカムがすべて自己申告によるものである。
アウトカム変数に想起バイアスや虚偽の回答が含まれているならば、
推定された効果は真の効果ではない。
こうした問題点を回避するためには、行政データなどの客観的な指標を用いる必要がある。

本研究では、この問題に可能な限り対応するために想起バイアスを考慮した分析を行い、
その結果を補論Dに示した。
ナッジ・メッセージの行動に対する効果を推定するとき、
我々はWave 2で前回のアンケート調査以前に抗体検査もしくはワクチン接種を受けたと回答した人を除いている。
しかしながら、この回答は想起バイアスを伴っている可能性がある。
もしそうならば、サンプルセレクションに想起バイアスが伴うので、
Wave 2でWave 1以前に抗体検査もしくはワクチン接種を受けたという人を除くべきではない。
したがって、想起バイアスを想定した分析では、Wave 1で過去に抗体検査もしくはワクチン接種を受けたと回答した人を除いたサブサンプルと、
抗体検査やワクチン接種を受けた時期に基づかないアウトカム変数を用いるべきである。
想起バイアスを想定した分析では、
効果・統計的な有意性・効果の金銭的価値は大きく異なるものの、
利他強調メッセージが抗体検査の受検を促進していることを確認している。